最高法院刑事判決　　　　　　　　　　　　　　　九十一年度台上字第三五四三號
　　上　訴　人　甲○○
右上訴人因違反毒品危害防制條例案件，不服台灣高等法院台中分院中華民國九十一
年四月十八日第二審更審判決（九十年度重上更(三)字第一七二號，起訴案號：台灣彰
化地方法院檢察署八十七年度偵字第五○七一、五四九九、八一四六、八一六八、八
二一三、八六二二號），提起上訴，本院判決如左：
    主  文
原判決撤銷，發回台灣高等法院台中分院。
    理  由
本件原判決認定上訴人甲○○基於意圖營利之概括犯意，(1)、自民國八十六年八月間
起，向蕭俊源及綽號「阿忠」者多次購進第二級毒品安非他命及向其他不詳姓名年籍
之人多次購進第二級毒品甲基安非他命後，即先後六次，每次約隔半個月，在彰化縣
埔鹽鄉○○路○段一之十六號其所經營之「海中天」釣蝦場，由陳朋利先以親自前往
「海中天」釣蝦場或以「海中天」釣蝦場可以接聽之投幣式不詳號碼電話或以○四｜
0000000號電話（八十六年十月二十四日之前使用不詳電話，之後使用○四｜
0000000號電話）聯絡上訴人約定交易細節後，再開車前往該釣蝦場取貨方式
，以每次新台幣（下同）六萬元購買甲基安非他命，其中二次同時包含購進海洛因每
次二萬元，販賣所得計海洛因部分四萬元，甲基安非他命部分三十二萬元，嗣上訴人
分別於八十七年二月四日十七時許，在彰化縣埔鹽鄉○○村○○路四十號之八其住處
，為警查獲；又於八十七年二月二十五日二十三時十分許，及同日二十三時五十分許
，經基隆憲兵隊派員在上訴人前開住處，扣得甲基安非他命二包（驗餘淨重○‧三八
公克）、其所有供販毒用之電子秤一台、大分裝袋十九包、小分裝袋九包，另外在前
開「海中天」釣蝦場扣得甲基安非他命四包（驗餘淨重○‧七八公克）、分裝袋十一
包；又於八十七年四月十日十九時四十分許，為雲林縣警察局派員在上訴人前開住處
查獲甲基安非他命一包（驗餘淨重三六‧二五公克）；又於八十七年八月十一日三時
許，經桃園縣警察局龜山分局派員在其同前住處，查扣得海洛因二包（驗餘淨重一九
‧三五公克）、甲基安非他命五包（含包裝重一五四‧九二公克）。(2)、於八十七年
九月七日十九時許，由莊啟瑞至彰化縣溪湖鎮○○路二號大埔遊藝場向上訴人表示要
購買海洛因，上訴人旋即指示與其有共同販賣毒品海洛因犯意聯絡之洪國城（經判處
罪刑確定），帶莊啟瑞至上訴人藏放毒品之彰化縣溪湖鎮○○路八號七樓中之一戶，
由洪國城上樓取得海洛因一包下樓交付莊啟瑞後自行返回大埔遊藝場，價金則由莊啟
瑞與上訴人另行結算。莊啟瑞甫自洪國城收受其向上訴人購得之海洛因一包，即為法
務部調查局彰化縣調查站（下稱彰化縣調查站）派員查獲，並扣得該包毒品（驗餘淨
重一‧七三公克），隨即於同日二十一時許，在前開大埔遊藝場逮捕洪國城，且扣得
上訴人所有之海洛因三包（驗餘淨重二‧六四公克）、甲基安非他命一包（驗餘淨重
一‧四五公克）、分裝袋一大包，再於同日二十一時三十分許，帶同上訴人（由其住
處）至彰化縣溪湖鎮○○路八號七樓，查獲其所有之甲基安非他命三十一包（驗餘淨
重九七三公克）、包裝袋一大包、電子秤一台。又於八十七年九月九日凌晨一時許，
被台灣彰化地方法院解送台灣彰化看守所執行羈押時，經該看守所人員在其長褲口袋
內查扣販賣所剩之海洛因一包（驗餘淨重○‧三七公克）等情。因而撤銷第一審關於
論處上訴人連續販賣第一級毒品及連續販賣第二級毒品罪刑部分之判決，改判論處上
訴人共同連續販賣第一級毒品及連續販賣第二級毒品罪刑，固非無見。
惟查：(一)、有罪判決書所記載之犯罪事實，為論罪科刑適用法律之基礎，故凡與適用
法令有關之重要事項，必須詳加認定，明確記載，然後於理由內敘明認定犯罪事實所
憑之證據及理由，始足為適用法令之依據。若事實未有記載，而理由加以說明，為理
由失其依據。如事實有記載，理由未予說明，則為理由不備，按諸刑事訴訟法第三百
七十九條第十四款規定，其判決當然為違背法令。又刑罰法令關於沒收之規定，有採
職權沒收主義與義務沒收主義之別。職權沒收，指法院就屬於被告所有，並供犯罪所
用或因犯罪所得之物，得本於職權為斟酌沒收與否之宣告。義務沒收，又可分為絕對
義務沒收與相對義務沒收二者。前者指凡法條規定「不問屬於犯人與否，沒收之。」
者屬之，法院就此等之物，無審酌餘地，除已證明滅失者外，不問屬於犯人與否或有
無查扣，均應沒收之；後者，供犯罪所用或因犯罪所得，且以屬於被告所有者為限，
始應予以沒收。毒品危害防制條例第十九條第一項之沒收，屬相對義務沒收之規定，
故除是否供犯罪所用或因犯罪所得應於事實欄內為明確之認定記載外，是否屬於被告
所有，亦應為明確之認定記載。原判決事實欄一之(2)認定記載法務部調查局彰化縣調
查站人員，於八十七年九月七日二十一時三十分許，帶同上訴人至彰化縣溪湖鎮○○
路八號七樓，查獲上訴人所有之包裝袋一大包、電子秤一台等物。惟對於該包裝袋一
大包、電子秤一台究竟是否為上訴人供犯罪所用或係因犯罪所得之物，未為明確之認
定記載，自不足為適用毒品危害防制條例第十九條第一項規定予以宣告沒收之依據，
已有未合。又上訴人否認其於八十七年九月九日凌晨一時許，被解送至台灣彰化看守
所執行羈押時，在其長褲口袋內查扣之海洛因係其販賣所剩，辯稱係要自己吸用的等
語（原審法院重上更(三)字卷第一八二頁）。原判決事實欄認定記載係上訴人販賣所剩
之毒品，而附隨於販賣罪主刑之後宣告沒收，但未說明其憑以認定之依據及理由，亦
有理由不備之可議。(二)、有罪判決書所記載之事實一欄，為判斷其適用法令當否之準
據，法院應將依職權認定與論罪科刑有關之事實，翔實記載，然後於理由內逐一說明
其憑以認定之證據，並使事實認定與理由說明，互相適合，方為合法。倘若事實認定
與理由說明，不相一致，或事實或理由欄內之記載，前後齟齬，按諸刑事訴訟法第三
百七十九條第十四款後段規定，均屬判決理由矛盾，當然為違背法令。原判決事實欄
認定記載上訴人自八十六年八月間起，向蕭俊源及綽號「阿忠」者多次購進第二級毒
品安非他命及向其他不詳姓名年籍之人多次購進第二級毒品甲基安非他命後，即先後
六次販賣第二級毒品甲基安非他命與陳朋利，其中二次同時包含販賣海洛因每次二萬
元；又於八十七年九月七日指示洪國城，共同販賣海洛因予莊啟瑞一次等情。核與理
由欄一之４謂上訴人向蕭俊源、綽號「阿忠」及其他不詳姓名之人購進第一級毒品海
洛因後，再以每次二萬元售賣予陳朋利二次，另售賣一包與莊啟瑞；理由二謂上訴人
先後六次販賣第一級毒品海洛因予陳朋利及販賣第一級毒品海洛因予莊啟瑞一次等合
計販賣第一級毒品海洛因七次之犯行，時間緊接，顯係基於概括犯意，而觸犯同一之
罪名，應依連續犯規定論以一罪云云之說明相齟齬，難謂無理由矛盾之違誤。(三)、認
定犯罪事實，須依證據，如證據之真實尚欠明瞭，即不能以擬制推測之方法為判斷之
基礎。陳朋利於警訊稱伊自八十六年八月間開始向上訴人購買海洛因、安非他命六次
左右，是先打○四｜0000000號電話約好，再去釣蝦場取貨，每次約購買六萬
元；於事實審審理時改稱係向綽號「黑狗」者購買的云云，前後所供已不盡相符。況
上訴人始終否認有販賣毒品給陳朋利之情事，辯稱該電話於八十六年十月間始裝機，
如何能在同年八月起以該電話與陳朋利聯絡販賣毒品？而該○四｜0000000號
電話，確係案外人黃寬涼於八十六年十月二十四日申請裝設一節，亦有中華電信股份
有限公司台灣中區電信分公司員林營運處八十八年八月十七日員服營字第八八○二○
○一○一一號函及該營運處客戶歷史資料系統查詢摘要資料傳真一份附卷可憑。原判
決僅以上訴人在原審法院第三次更審時供稱：「（你所說海中天的電話○四｜000
0000，是否就是這號碼？）是，我都是打這支電話或是人親自去。」等語，推測
陳朋利於八十六年十月二十四日之前，以親自前往「海中天」釣蝦場之方式及以「海
中天」釣蝦場可以接聽之投幣式不詳號碼電話購買毒品，在八十六年十月二十四日○
四｜0000000電話裝設之後，改以該電話聯絡購買毒品云云，亦嫌速斷。上訴
意旨指摘原判決不當，尚非全無理由，應認仍有撤銷發回更審之原因。又原判決事實
欄分別認定記載查扣大分裝袋十九包、小分裝袋九包、分裝袋十一包、分裝袋一大包
、包裝袋一大包等物。與其主文諭知沒收時統稱分裝袋四十一包不盡一致，易生爭議
，更審時宜注意釐清，附此敘明。
據上論結，應依刑事訴訟法第三百九十七條、第四百零一條，判決如主文。
中      華      民      國    九十一    年      六      月    二十七    日
                              最高法院刑事第三庭
                                  審判長法官  董  明  霈
                                        法官  林  茂  雄
                                        法官  王  居  財
                                        法官  張  祺  祥
                                        法官  郭  毓  洲
      右正本證明與原本無異
                                              書  記  官
中      華      民      國    九十一    年      七      月      四      日
